【裁判字號】    93,重訴,130
【裁判日期】    971216
【裁判案由】    詐欺等
【裁判全文】
臺灣高雄地方法院刑事判決             93年度重訴字第130號
公  訴  人  臺灣高雄地方法院檢察署檢察官
被      告  丁○○
上列被告因詐欺等案件，經檢察官提起公訴（88年度偵字第
7383、261、20149、30028號），本院判決如下：
    主  文
丁○○被訴詐欺取財罪部分免訴；另被訴使公務員登載不實罪部
分無罪。
    理  由
一、公訴意旨係以：被告丁○○與另案被告戊○○、被告子○○
    、乙○○、寅○○、庚○○、己○○、癸○○、丑○○、黃
    振彰、甲○○、丙○○於87年10月間，因知辛○○、壬○○
    父子欲出售辛○○名下所有高雄市○○區○○段55、56、
    55-1、55-2、55-3、56-1、56-2、56-3地號8 筆土地，竟基
    於共同意圖為自己不法所有之犯意聯絡，謀議詐取其中55、
    56地號2 筆較值錢土地，再用以至其他銀行貸款花用。遂先
    由癸○○、丙○○，與高雄區中小企業銀行股份有限公司建
    國分行談妥，可以上開55、56地號二筆土地貸款，再由戊○○化名「洪代書」，與自稱大熱金屬股份有限公司總經理之
    子○○，於同月底，向辛○○、壬○○父子佯以新台幣1 億
    1 千6 百32萬5 千元價格，購買該2 筆土地，並於同年11月
    1 日，戊○○、子○○、甲○○與辛○○、壬○○父子會面
    ，由子○○以其名義，與辛○○訂約，代書為甲○○。雙方
    約定同年11月9 日，子○○先支付定金2 千萬元，待辛○○
    、壬○○父子據以繳納土地增值稅後，戊○○、子○○、甲○○即取走土地增值稅之繳款條、土地所有權狀、印鑑証明
    、戶籍謄本，隨即於翌（10 ） 日，將上開55、56地號土地
    ，分別移轉所有權登記予乙○○、寅○○。復於同日，透過
    癸○○、丙○○，由以乙○○擔任負責人，實際上庚○○、
    己○○均有參與經營之大熱金屬股份有限公司，及以寅○○
    擔任負責人之上予實業有限公司，分別以上開55、56地號土
    地，向高雄區中小企業銀行股份有限公司抵押貸款各2500萬
    元；再為預防辛○○日後知悉被詐欺，而行使撤銷權取回土
    地，復於同月16日，以上開2 筆土地，虛偽登記3 千萬元抵
    押債權予假債權人黃振彰。然後又於同月19日，將上開二筆
    土地，均虛偽移轉所有權登記予丑○○，再塗銷上開黃振彰
    之抵押權，而使不知情之承辦公務員將該二不實事項，登載
    於職務上所掌之土地登記簿等公文書上，均足以生損害地政
    機關對地政管理之正確性。嗣因子○○等人所交付給辛○○
    、壬○○父子，由丁○○所簽發以中國國際商業銀行東高雄
    分行為付款人面額共計9 千632 萬5 千元之支票3 紙（即上
    開二筆土地價金之尾款），經屆期提示均遭退票，辛○○、
    壬○○父子始知受騙。因認被告丙○○涉犯刑法第339 條第
    1 項之詐欺取財罪嫌、刑法第214 條之使公務員登載不實罪
    嫌（起訴書贅載第216 條）。
二、按案件曾經判決確定者，應為免訴之判決，此項原則關於實
    質上一罪或裁判上一罪，均有其適用。查本件被告前被訴因
    其經濟拮据，需款孔急，遂自87年6 月、7 月間與不詳姓名
    成年人共同販賣人頭支票，其方式為推由符合向金融機關請
    領支票使用之丁○○，先於台灣銀行大昌分行、大眾銀行大
    昌分行等金融機關開設支票存款帳戶，請領支票交由該不詳
    姓名者販賣，由不詳姓名人每一支票帳戶，支付不詳之代價
    予丁○○，二人共同以販售人頭供買受人持之向人詐欺取財
    牟利，或持之以詐欺得利，並以之為常業，分有如下共同販
    賣人頭支票詐欺犯行：
  (一)其與該不詳姓名成年人均明知以丁○○為人頭戶向台灣銀行
    大昌銀行申請而得後所簽發，係無付款真意之人頭支票，如
    以販賣，買售者持以購物或調借金錢，亦無付款真意，而係
    以詐術使人交付財物，竟由該不詳姓名者，以每張不詳之價
    格，販賣予知情之買受人賴姓不詳名字之成年人，渠3 人基
    於共同意圖為自己不法之所有之犯意聯絡，推由賴姓者於87
    年12月間持該支票向楊淑美詐借新台幣（下同）14萬9 千元
    ，使楊淑美信以為真，如數交付款項。
  (二)其與該不詳姓名成年人均明知以丁○○為人頭戶向台灣銀行
    大昌分行申請而得後所簽發，係無付款真意之人頭支票，如
    以販賣，買售者持以使用，亦無付款真意，竟由該不詳姓名
    者，以每張不詳之價格，販賣予知情之買受人「王連恩」，
    渠三人基於共同詐欺得利之犯意聯絡，推由王連恩於87 年
    10月30日持該支票交付「董秋芳」偽稱：欲購買其所有坐落
    屏東縣長治鄉○○○段941 號土地，以該支票支付價款，惟
    須先提供該土地設定抵押權擔保買賣契約之履行云云，使董
    秋芳信以為真，於同年11月18日提供該土地向屏東縣屏東地
    政事務所登記設定新台幣300 萬元之第二順位最高限額抵押
    權予王連恩指定之不知情案外人精技電腦股份有限公司，詐
    得該抵押權之不法利益。
  (三)其與該不詳姓名成年人均明知以丁○○（即啟瑞企業社）為
    人頭戶向台灣銀行大昌分行、大眾銀行大昌分行申請而得後
    所簽發，係無付款真意之人頭支票，如以販賣，買售者持以
    購物或調借金錢，亦無付款真意，而係以詐術使人交付財物
    ，竟由該不詳姓名者，以每張3500元至6000元之價格，販賣
    予知情之買受人何佳玲，渠3 人基於共同意圖為自己不法之
    所有之犯意聯絡，推由該何佳玲於87年7 、8 月間持該支票
    向「汪秀馨」詐借15萬3200元，持該支票向汪秀馨詐借29萬
    元，均使汪秀馨陷於錯誤而如數交付，所涉修正前刑法第
    340 條常業詐欺取財罪，業經檢察官提起公訴，並由台灣台
    南地方法院92年5 月9 日以89年度訴字第1454號判處有期徒
    刑2 年8 月，並經台灣高等法院台南分院以92年度上訴字第
    722 號於92年9 月23日判決上訴駁回確定在案（下稱前案，
    見本院易字卷二頁111） 。
三、被告已供明其本案使用之中國國際商業銀行東高雄分行支票
    ，與前案使用之台灣銀行大昌分行、大眾銀行大昌分行支票
    ，均係同時間售予姓名年籍不詳之「阿南」等語在卷，前案
    與本件檢察官起訴的犯罪事實，時間均在87年間，時間緊接
    ，手段相同，顯係反覆以同種類行為為目的之社會活動之職
    業性犯罪，均屬常業犯之一部，為實質上一罪，依審判不可
    分原則，該案判決之效力，應及於全部犯罪事實，揆諸前揭
    說明，爰就被訴詐欺罪部分，不經言詞辯論，逕為諭知免訴
    之判決。
四、次按犯罪事實應依證據認定之，無證據不得推定其犯罪事實
    。又不能證明被告犯罪者，應諭知無罪之判決，刑事訴訟法
    第154 條、第301 條第1 項亦分別定有明文。且事實之認定
    ，應憑證據，如未能發現相當證據，或證據不足以證明，自
    不能以推測或擬制之方法，為裁判基礎（最高法院40年台上
    字第86號判例參照）。
五、訊據被告丁○○堅決否認有何使公務員登載不實之犯行，辯
    稱：伊僅出售支票，對於本件設定抵押、移轉登記等，均不
    知情等語。經查：被告丁○○既係出售其領用空頭支票交予
    詐欺集團使用，已如上述，其所犯即為詐欺取財罪（因曾經
    判決確定，經本院為免訴判決如上）。至於檢察官所指本案
    土地因告訴人陷於錯誤，交付土地權狀等文件，遭過戶登記
    予共同被告乙○○、寅○○後，先於87年11月16日將之設定
    第二順位抵押權予共同被告黃振彰，再於同年月19日移轉登
    記予共同被告丑○○，所涉刑法第214 條之使公務員登載不
    實罪部分，均係共同被告戊○○、癸○○，與乙○○、寅○○、黃振彰、丑○○等人所為，業經癸○○、乙○○、黃振
    彰、丑○○等人供述在卷，並無任何證據顯示被告曾參與上
    開土地登記事宜，自不能僅以被告丁○○出售其領用之空頭
    支票予詐欺集團，即推論其明知詐欺集團全部之犯罪計劃，
    則不能遽論其與其他共同被告就上開使公務員登載不實罪，
    有何共同犯意聯絡或行為分擔。
六、綜上所述，公訴人所舉之上開證據資料，顯然無法說服本院
    形成被告丁○○涉犯使公務員登載不實罪之確信，公訴人復
    未提出其他積極之證據，足資證明被告有何公訴人所指使公
    務員登載不實罪之犯行，不能證明被告犯罪，自應就此部分
    另為被告丁○○無罪判決之諭知。
據上論結，應依刑事訴訟法第301 條第1 項、302 條第1 款判決
如主文。
中    華    民    國    97    年    12    月    16    日
                  刑事第十一庭  審判長法  官 蔡廣昇
                                      法  官 王  璇
                                      法  官 周佳佩
如不服本判決應於收受判決後10日內向本院提出上訴書狀，並應
敘述具體理由。其未敘述上訴理由者，應於上訴期間屆滿後20日
內向本院補提理由書(均須按他造當事人之人數附繕本)「切勿逕
送上級法院」。
中    華    民    國    97    年    12    月    16    日
                                      書記官 王碧蓉


司法院資訊處製作；財團法人民間司法改革基金會備份。
